【裁判字號】    97,簡,387
【裁判日期】    971128
【裁判案由】    醫療法
【裁判全文】
臺北高等行政法院判決
                                       97年度簡字第387號
原      告  甲○○○○○○○
訴訟代理人  李國煒  律師
被      告  桃園縣政府
代  表  人  乙○○（縣長）
訴訟代理人  丙○○
上列當事人間因醫療法事件，原告不服行政院衛生署中華民國97
年5月2日衛署訴字第0970013328號訴願決定，提起行政訴訟。本
院判決如下：
    主  文
原告之訴駁回。
訴訟費用由原告負擔。
    事  實  及  理  由
一、本件原告因不服被告裁處罰鍰新台幣( 下同)5萬元之處分，
    而提起本件撤銷訴訟，因其爭執之罰鍰金額未逾20萬元，依
    行政訴訟法第229 條第1 項第2 款、第2 項規定及司法院92
    年9 月17日(92 ) 院台廳行一字第23681 號令，應適用簡易
    訴訟程序，爰不經言詞辯論，逕為判決，合先敘明。
二、事實概要：原告因於診所外懸掛載有「雷射緊膚燃脂…雷射
    抽脂…雷射點痣」等文詞之跑馬燈市招，經被告所屬衛生局
    查獲認屬違規醫療廣告，被告乃以原告違反醫療法第85條第
    1項規定，依同法第103條第1項第1款規定，於97年2月4日以
    府衛醫字第0970001504號行政處分書( 下稱原處分) 處5 萬
    元罰鍰。原告不服，提起訴願經決定駁回後，遂提起本件行
    政訴訟。
三、原告起訴主張：
    (一)按行政院衛生署(下稱衛生署)94年5月4日衛署字第094020
      3070號公告就醫療法第85條第1項第6款所稱「經中央主管
      機關容許登載或撥放之醫療廣告事項」，其中公告事項第
      一點指明西醫可登載或撥放之項目為：「(一)「國際疾病分
      類臨床修訂第九版(ICD-9-CM)」所登載之事項。(二)有關整
      形外科容許登載或播放之項目，包括鼻整形術( 隆鼻、鼻
      梁加高) 、眼臉整形術( 雙眼皮) 、顏面皮膚整形術( 扯
      皮)、 脂肪抽取術（贅肉）、磨皮術及疤痕整形術( 疤痕
      凹瘡填平) 、外耳整形術( 耳垂加大) 、植毛術( 種植睫
      毛) 。」
      準此，雷射緊膚燃脂、雷射抽脂與雷射點痣等項醫療項目
      係屬醫療法第85條第1項第6款所定可廣告之事項。
    (二)查原告為領有執照之西醫師，所經營之彤顏診所另聘有合
      格西醫師吳柏毅，該醫師領有脈衝光治療及雷射皮膚治療
      訓練課程證明書及中華民國醫用雷射光電學會會員證具有
      足夠專業知識以雷射進行治療皮膚及一般整型外科為業務
      ，且領有院衛生署核發之雷射融脂醫療器材許可證在案。
      被告所屬衛生局所指原告於診所外跑馬燈刊登「雷射緊膚
      燃脂…雷射抽脂…雷射點痣」之用詞，係表達以雷射治療
      疾病方式之用語，並未誇大或不實，且該疾病均為前揭「
      國際疾病分類臨床修訂第九版(ICD-9-CM)」所登載之事項
      ，且所刊登之內容實際上與原告診所經核准從事之醫療項
      目相符，核與衛生署上開公告容許登載或撥放之醫療廣告
      事項相符，並未違反醫療法第85條之規定。
    (三)然被告不察，逕認原告違反醫療法第85條之規定並依同法
      第103條規定，裁罰原告5萬元，顯有違法。又訴願決定所
      引該署91年10月21日衛署醫字第0910057983號函示，廣告
      內容有「抽脂…雷射…」等字句，涉屬違反相關醫療法規
      定云云，係舊解釋，業因上開94年5月4日公告而無適用之
      餘地，訴願決定亦未針對為何原告不能依上開94年5月4日
      公告為本件廣告作說明，逕行駁回原告之訴願，亦有違誤
      ，爰起訴請求判決訴願決定及原處分均應撤銷等語。
四、被告主張之理由：
    按衛生署91年10月21日衛署醫字第0910057983號函示，如廣
    告內容中有「抽脂…雷射…」等字句，涉屬違反醫療法第85
    條規定。另原告所指衛生署94年5月4日衛署字第0940203070
    號公告內容，有關…脂肪抽取術(贅肉)…係整形外科容許登
    載或播放之項目，惟彤顏診所設置科別為家庭醫學科及一般
    科，並未聘有整型外科專科醫師，且該跑馬燈之內容並未吻
    合ICD-9-CM所登載之事項，綜合上述內容，其違規情事應無
    置疑，故請求判決駁回原告之訴等語。
五、經查：
    (一)按醫療法第9 條規定：「本法所稱醫療廣告，係指利用傳
      播媒體或其他方法，宣傳醫療業務，以達招徠患者醫療為
      目的之行為。」第85條第1 項規定：「醫療廣告，其內容
      以下列事項為限：一、醫療機構之名稱、開業執照字號、
      地址、電話及交通路線。二、醫師之姓名、性別、學歷、
      經歷及其醫師、專科醫師證書字號。三、全民健康保險及
      其他非商業性保險之特約醫院、診所字樣。四、診療科別
      及診療時間。五、開業、歇業、停業、復業、遷移及其年
      、月、日。六、其他經中央主管機關公告容許登載或播放
      事項。」第103 條第1 項第1 款規定：「有下列情形之一
      者，處新臺幣5 萬元以上25萬元以下罰鍰：一、違反…第
      85條、第86條規定或擅自變更核准之廣告內容。」第115
      條前段規定：「本法所定之罰鍰，於私立醫療機構，處罰
      其負責醫師。」又「本法第85條第1 項第4 款所定醫療廣
      告之診療科別，以經主管機關核准登記服務醫師之專科別
      為限。」亦為醫療法施行細則第59條所明定。
    (二)次按，衛生署76年12月8日衛署醫字第703277號函釋謂：
      「…說明：…二、…一般科（不分科）醫院診所，係以診
      療非專門科別之一般疾病。三、醫師登記執業科別，應依
      其服務醫療機構所核准設置之診療科別範圍內，登記其實
      際所主要從事之科別（以登記1 科為原則），並不以有否
      具專科醫師資格為要件。…。」89年6 月1 日衛署醫字第
      89026269號函釋：「…按醫療廣告得刊登之內容，醫療法
      第60條( 修正前) 規定甚明，包括醫療機構之名稱、開業
      執照字號、地址……。三、醫療院所之廣告或市招刊登醫
      療器材，業已逾越醫療法第60條( 修正前) 規定範疇，自
      應依法論處。」91年10月21日衛署醫字第0910057983號函
      釋：「…整型外科刊登廣告，內容中之『抽脂…雷射…』
      等字句，涉屬違反醫療法第60條( 修正前) 規定。」及94
      年5 月4 日衛署字第0940203070號公告略以：「就醫療法
      第85條第1 項第6 款所稱『經中央主管機關容許登載或撥
      放之醫療廣告事項』：……公告事項：一、西醫可登載或
      播放之項目如下：(一)「國際疾病分類臨床修訂第九版(ICD
       -9-CM) 」所登載之事項。(二)有關整形外科容許登載或播
      放之項目，包括鼻整形術( 隆鼻、鼻梁加高) 、眼臉整形
      術( 雙眼皮) 、顏面皮膚整形術( 扯皮) 、脂肪抽取術(
      贅肉) 、磨皮術及疤痕整形術（疤痕凹瘡填平）、外耳整
      形術( 耳垂加大) 、植毛術( 種植睫毛) 。」係衛生署本
      於中央衛生主管機關職權，為執行醫療法之必要，就醫療
      法第85條第1 項所定醫療廣告內容之範疇及同項第4 款「
      診療科別」之定義所為之解釋，及依同法條第6 款規定公
      告容許登載或播放之廣告事項，經核均未逾越母法之限度
      及目的，亦未對人民增加法律所無之限制，與法律保留原
      則無違，自得予援用。
    (三)故由上揭規定可知，醫療法第85條第1項第4款規定，醫療
      廣告容許登載之診療科別，以經衛生主管機關核准登記服
      務醫師之科別為限，且一般科（不分科），係指以診療非
      專門科別之一般疾病；而依衛生署上開公告所示，各醫療
      院所經容許刊登或播放之廣告事項僅限於其治療之疾病或
      整形外科所實施之整形術範疇，並不包含「醫療器材」或
      「治療方法」在內，如醫療廣告刊登內容涉及「醫療器材
      」或「治療方法」，即逾醫療法第85條規定之範疇，而屬
      違規醫療廣告至明。
    (四)而查，原告為彤顏診所之負責醫師，該診所經核准登記設
      置之診療科別為家庭醫學科及一般科，惟該診所外懸掛載
      有「雷射緊膚燃脂…雷射抽脂…雷射點痣」等文詞之跑馬
      燈市招等情，為原告所不爭，並有彤顏診所之登記資料、
      系爭廣告及原告之談話筆錄附原處分卷可稽，故揆諸前揭
      說明，原告刊登之市招廣告內容所載診療項目抽脂、點痣
      ，經核分屬整形外科或皮膚科診療之項目，尚非原告負責
      之「彤顏診所」經核准登記設置之家庭醫學科及一般科所
      診療之疾病範圍；且其廣告內容所用「雷射」一詞亦涉及
      醫療器材之介紹，均已逾越醫療法第85條第1 項規定容許
      刊登之範圍，洵堪認定。故被告以原告違反醫療法第85條
      第1 項規定，依同法第103 條第1 項第1 款規定，以原處
      分裁處原告5 萬元罰鍰，於法並無不合。原告執其診所另
      聘有具脈衝光治療及雷射皮膚治療專業知識之合格西醫師
      吳柏毅，且「局部脂肪堆積」及「痣」均屬衛生署上開公
      告所容許刊登之廣告事項，辯稱未違反醫療法第85條規定
      云云，顯係誤解該法律規定及上開公告意旨，並無足採。
六、綜上所述，原告之主張，均無足採。原處分於法並無違誤，
    訴願決定予以維持，亦無不合。原告仍執前詞，訴請撤銷，
    為無理由，應予駁回。
據上論結，本件原告之訴為無理由，爰依行政訴訟法第233 條第
1 項、第98條第1 項前段，判決如主文。
中    華    民    國    97    年    11    月   28     日
                    臺北高等行政法院第二庭
                                    法  官  蕭惠芳
上為正本係照原本作成。
本件以訴訟事件所涉及之法律見解具有原則性者為限，始得於本
判決送達後20日內向本院提出上訴狀並表明上訴理由，如已於本
判決宣示後送達前提起上訴者，應於判決送達後20日內補具上訴
理由（均按他造人數附繕本），且經最高行政法院許可後方得上
訴。
中    華    民    國    97    年    11    月   28     日
                                    書記官   李淑貞


司法院資訊處製作；財團法人民間司法改革基金會備份。
